最高法院刑事判決　　　　　　一○○年度台上字第五一三六號
上　訴　人　台灣高等法院檢察署檢察官
被　　　告　廖信中
上列上訴人因被告偽造有價證券案件，不服台灣高等法院中華民
國一○○年六月三十日第二審更審判決（九十九年度重上更(三)字
第三一八號，起訴案號：台灣台北地方法院檢察署九十一年度偵
字第九七四二號、九十二年度偵字第二八三號），提起上訴，本
院判決如下：
    主  文
原判決撤銷，發回台灣高等法院。
    理  由
本件原判決以不能證明被告廖信中有如公訴意旨所指偽造有價證
券等犯行，因而撤銷第一審關於該部分之科刑判決，改判諭知其
無罪。固非無見。
惟查：(一)、無罪之判決，依刑事訴訟法第三百零八條之規定，應
記載其理由，故對於被告被訴之事實及卷內對其有利、不利之證
據資料，應一律注意，詳為調查，以發現真實，再綜合全案證據
資料，本於經驗法則、論理法則以定其取捨，並將取捨證據及得
心證之理由於判決內詳為說明。故如僅援引有利於被告之證據而
為被告有利之認定，對於不利之證據如何不足採取或不足證明被
告犯罪，仍應逐一詳述其理由，否則即有判決不載理由或違反採
證法則之當然違背法令。原判決引證人即同案被告林芳蓉於法務
部調查局台北巿調查處（下稱北巿調處）時供稱：被告為太佑房
屋仲介有限公司（下稱太佑公司）登記負責人，僅參與公司業務
數個月之後即由伊接手；於檢察官偵查中供稱：公司實際上由伊
負責，被告自民國八十七年二月以後就不在公司，並未參與等語
（見原判決第四頁第二十至二五行）。並謂「被告曾為廖信郎標
購法拍屋、亦有幫林芳蓉標購法拍屋」（見原判決第七頁第十二
至十三行）。佐以被告於北巿調處時所供：沈文昌有意購買法拍
屋，伊介紹給林芳蓉認識並與太佑公司簽約，收取仲介費用並辦
理墊款（見五四九八號偵卷第七七頁反面）；證人沈文昌於原法
院前審證稱：我是有問要墊款，但我認為墊款利息太高，我說要
考慮一下。我跟被告接洽只是一個朋友間的關係問他，他告訴我
有在做法拍屋（見原法院上訴卷第八九至九○頁）；證人李虔盛
於原法院前審亦證述：我是委託被告幫我處理點交房屋的情形（
見原法院上訴卷第九一頁）；證人廖信郎（即被告之兄）於北巿
調處供稱：我自八十七年七月起即委託被告代為標購法拍屋（見
五四九八號偵卷第八一至八二頁）；證人即太佑公司員工謝志華
於偵查中證述：太佑公司負責人是被告，他與林芳蓉是夫妻，該
處是住家兼公司，員工有四人。被告自己有做一些法拍屋買斷業
務，以我的業務區域，他沒有幫忙投標，其他人的有一、二件等
語（見九七四二號偵卷第二六五頁）。倘若均無訛，被告對於法
拍屋仲介業務及執行程序必然瞭解，縱已退出太佑公司經營，但
仍持續從事法拍屋仲介業至明。而原判決附表二、三所示之拍定
人李玉柱、周淑真、謝秀味、廖素娥、黃張月娥及林明銓（嗣於
代墊契約書及本票上繕寫為林明泉）等，並非太佑公司之客戶，
渠等參與標得法拍不動產並非委由太佑公司處理。以被告經年從
事法拍屋仲介業務及公司辦公室兼住家（見原判決第八頁第十二
至十三行），豈有不知該標得法拍不動產之人非太佑公司客戶。
又蔡太國於偵查中指稱：被告係太佑公司登記負責人，其妻林芳
蓉（業經原法院判處有期徒刑四年確定）負責公司財務及業務聯
繫等工作，二人主要係從事標購法拍屋仲介業務。自八十七年起
，被告、林芳蓉即以標購不動產需現金週轉為由，向伊及簡英秋
以每月二點五分之利息調借現金，作為標購房屋後至銀行貸款撥
放前，客戶不足之短期墊款。被告、林芳蓉則提供標購法拍屋承
購人身分證影本及承購人親簽本票予伊，經伊向法拍屋資訊網查
詢確認該承購人確有投標買賣後，與其簽立代墊契約書，並以台
灣銀行即期支票交付被告（見五四九八號偵卷第十二至十三、九
四頁）；該墊款均由被告與伊電話確認、談妥後，再由林芳蓉與
伊接洽，有時候林芳蓉亦會至伊公司，或由伊公司人員前去太佑
公司接洽（見上揭卷第九四頁背面、九九頁背面、一○四頁背面
）；（提示九十年度他字第一二四四號卷第三一頁之本票影本）
該本票是八十九年十一月二十九日發票日我拿到他們公司，林芳
蓉、被告在場拿給我的墊款。公司是廖信郎、被告、林芳蓉一起
經營的，被告、林芳蓉說資金不足要請我代墊（見九七四二號偵
卷第九五頁背面、九八頁）；於第一審審理時證稱：都是被告以
電話向伊說要（錢）後，再由林芳蓉與伊接洽，大部分都是由被
告確認，由林芳蓉到公司來拿錢。起訴書附表二所載十二名客戶
，都是被告以電話向伊借款，所借的錢是由公司的職員交給林芳
蓉去辦理。墊款契約書及借款人本票及身分證影本都是由他們公
司送過來，或是在繳款時直接交付。都是由被告確認墊款金額，
再由林芳蓉出面交付本票、墊款契約書、身分證影本等語（見一
審卷第二○四至二○六頁反面）。雖其前後指訴內容或有不一，
然其係因被告因素，始願出資代墊始終相同。是縱令被告已不參
與太佑公司業務，蔡太國出資代墊款項仍需由被告確認，其始同
意。果爾，以被告明知原判決附表二、三所示之拍定人李玉柱、
周淑真、謝秀味、廖素娥、黃張月娥及林明銓等，並非太佑公司
客戶，仍配合林芳蓉以電話向蔡太國接洽訛詐代墊項款，能否謂
其未參與其事，即非無疑竇，自有深入調查釐清之必要。而被告
與林芳蓉為至親之配偶關係，其證言有無偏頗而故為有利於被告
之陳述，仍未見原判決將證據取捨於判決內詳為說明（見原判決
第四頁第(二)點），逕採林芳蓉之證詞，亦與經驗法則有違。本院
前一次發回意旨對此已詳加指明（見本院九十九年度台上字第七
八七九號刑事判決發回理由第一點所載）。乃原審仍未就此疑點
詳加調查剖析（見原審卷第三四至三五、四六至五三頁），並傳
喚相關證人對質詰問，及說明該蔡太國於偵查中所為不利於被告
陳述之原因，遽認蔡太國於偵查中所述為不可信，亦嫌調查未盡
。(二)、本件依檢察官起訴書犯罪事實欄之記載，除被告涉嫌行使
變造特種文書、行使偽造私文書、偽造有價證券、詐欺取財等部
分外，另起訴被告毀損債權及共犯林芳蓉、廖瀚銘二人。林芳蓉
部分業經原法院以九十三年度上訴字第三五五三號判決有罪而告
確定；被告與廖瀚銘涉犯毀損債權部分，亦經第一審法院以九十
二年度訴字第一八一七號諭知無罪，檢察官未上訴而確定。惟原
判決就被告涉犯上揭偽造有價證券等案件，認第一審判決關於此
部分有撤銷之原因，卻於主文諭知「原判決撤銷」，亦即將第一
審判決已確定之廖瀚銘、林芳蓉及被告無罪部分一併撤銷，並於
主文第二項諭知被告無罪，嫌有未受請求之事項予以判決之違法
。以上或為檢察官上訴意旨所指摘，或為本院得依職權調查之事
項，應認仍有撤銷原判決發回更審之原因。又原判決其他裁判上
一罪部分，基於審判不可分原則，應併予發回。
據上論結，應依刑事訴訟法第三百九十七條、第四百零一條，判
決如主文。
中    華    民    國  一○○  年    九    月  二十一  日
                      最高法院刑事第五庭
                          審判長法官  洪  文  章  
                                法官  王  居  財  
                                法官  郭  毓  洲  
                                法官  韓  金  秀  
                                法官  沈  揚  仁  
本件正本證明與原本無異
                                      書  記  官  
中    華    民    國  一○○  年    九    月  二十二  日
                                                      Ｅ